【裁判字號】    92,訴,964
【裁判日期】    951229
【裁判案由】    分割共有物
【裁判全文】
臺灣嘉義地方法院民事判決               92年度訴字第964號
原      告  丙○○
                        132.
訴訟代理人  子○○
被      告  癸○○
            巳○○
            辰○○
訴訟代理人  林芳榮律師
被      告  庚○○
                        巷3號.
            己○○
            卯○○○
            丁○○
兼上4人共同
訴訟代理人  戊○○
被      告  寅○○
            辛○○
                        16號.
            丑○○
            甲○○
                        段11.
            乙○○
            壬○○
                        10弄.
上列當事人間分割共有物事件，於中華民國95年12月19日言詞辯
論終結，本院判決如下：
    主  文
被告戊○○、庚○○、己○○、卯○○○、丁○○、寅○○、辛○○、丑○○、甲○○、乙○○及壬○○應就其被繼承人陳通盛
所有坐落嘉義縣六腳鄉○○段第三四二地號土地應有部分三十分
之四，辦理繼承登記。
兩造共有坐落嘉義縣六腳鄉○○段三四二地號，地目建，面積
四四五九點一六平方公尺土地，准予分割，其分割方法如附件一
即嘉義縣朴子市地政事務所九十五年十一月十六日複丈成果圖所
示，即：編號Ａ部分面積八一六點一五平方公尺，分歸被告巳○○取得；編號Ｂ１部分面積七０二點０八平方公尺及編號Ｂ２部
分面積九三０點二二平方公尺，分歸被告辰○○取得；編號Ｃ部
分面積九五二點一八平方公尺，分歸原告丙○○取得；編號Ｄ部
分面積四九三點三三平方公尺，分歸被告戊○○、庚○○、己○○、卯○○○、丁○○、寅○○、辛○○、丑○○、甲○○、乙○○及壬○○共同取得，並保持公同共有；編號Ｅ部分面積一八
六點八一平方公尺，分歸被告癸○○取得；編號Ｇ部分面積一七
點八七平方公尺，為廟地，由兩造按原應有部分比例保持共有；
編號Ｈ部分面積三六０點五二平方公尺，供作道路使用，由兩造
按原應有部分比例保持共有。
被告癸○○應補償被告戊○○、庚○○、己○○、卯○○○、丁○○、寅○○、辛○○、丑○○、甲○○、乙○○及壬○○全體
共新臺幣柒萬陸仟壹佰柒拾元。
訴訟費用依附表所示訴訟費用負擔比例負擔。
    事  實  及  理  由
壹、程序部分：
    本件被告寅○○、辛○○、丑○○、甲○○、乙○○及壬○○均經合法通知，未於最後言詞辯論期日到場，核無民事訴
    訟法第386條所列各款情形，爰依原告之聲請，由其一造辯
    論而為判決。
貳、實體部分：
一、原告起訴主張：
（一）坐落嘉義縣六腳鄉○○段第342地號、地目建、面積
      4459.16平方公尺土地（下稱系爭土地），為兩造所共有
      ，應有部分各如附表所示。茲因兩造就系爭土地並無不為
      分割之約定，亦無因使用目的不能分割之情形，然各共有
      人間無法達成分割之協議，爰依民法第823條第1項規定，
      訴請裁判分割。
（二）系爭土地，因共有人陳通盛業已死亡，被告戊○○、庚○○、己○○、卯○○○、丁○○、寅○○、辛○○、丑○○、甲○○、乙○○及壬○○為陳通盛之繼承人，未辦理
      繼承登記，爰列其等為被告，先訴請辦理繼承登記後，辦
      理分割等語。並聲明：（一）如主文第一項所示；（二）
      分割方案如附件一所示。
（三）被告辰○○、巳○○之分割方案將拆除癸○○房屋，且所
      佔道路面積過大，顯無必要。
二、被告方面：
（一）戊○○、庚○○、己○○、卯○○○、丁○○及癸○○：
      均同意原告之分割方案。
（二）被告辰○○、巳○○：提出分割方案如附件二所示，原告
      如附件一之分割方案將拆除被告房屋，且造成北面土地無
      道路可以通行，顯失公平。
（三）被告寅○○、辛○○、丑○○、甲○○、乙○○及壬○○：均未於言詞辯論期日到場，亦未提出書狀作何聲明或
      陳述。
三、按各共有人，得隨時請求分割共有物；共有物之分割，依共
    有人協議之方法行之，不能協議決定者，法院得因任何共有
    人之聲請，命為原物分配或變賣共有物以價金分配於各共有
    人，民法第823條第1項、第824條第1項、第2項分別定有明
    文。查系爭土地為兩造共有，應有部分各如附表所示，且共
    有人間並無不分割之特約或因使用目的不能分割情形，已據
    原告提出土地登記謄本為證，並為被告所不爭執，應堪信為
    真實。揆諸前揭法條規定，原告請求判決分割系爭土地，自
    屬有據，應予准許。
四、按共有之不動產之共有人中有人死亡者，他共有人請求分割
    共有物時，為求訴訟之經濟起見，可許原告就請求繼承登記
    及分割共有物之訴合併提起，即以一訴請求該死亡之共有人
    之繼承人辦理繼承登記，並請求該繼承人於辦理繼承登記後
    ，與原告及其餘共有人分割共有之不動產。查系爭土地之原
    共有人陳通盛於民國（下同）78年11月12日死亡，被告戊○○、庚○○、己○○、卯○○○、丁○○及訴外人陳春茂為
    陳通盛之繼承人，訴外人陳春茂復於87年2月16日死亡，被
    告寅○○、辛○○、丑○○、甲○○、乙○○及壬○○為陳
    春茂之繼承人，迄今尚未就陳通盛之應有部分辦理繼承登記
    一情，業據原告提出土地登記謄本、除戶謄本、戶籍謄本、
    繼承系統表為證，核與本院依職權所查詢之全戶戶籍資料結
    果相符，而上開被告均未對被繼承人為拋棄繼承及限定繼承
    乙情，亦有本院民事紀錄科查詢表1份附卷可稽，均堪信為
    真實。依上開說明，原告請求被告戊○○、庚○○、己○○
    、卯○○○、丁○○、寅○○、辛○○、丑○○、甲○○、
    乙○○及壬○○應就陳通盛所有系爭土地應有部分30分之4，
    辦理繼承登記，為有理由，應予准許。
五、茲查，系爭土地之現狀如下：
（一）系爭土地呈南、北坐向之不規則長方形，地勢平坦。
（二）系爭土地上，除被告巳○○、辰○○、癸○○及共有人陳
      通盛各建有豬舍1棟、磚造平房數棟外，尚有廟宇1座，其
      餘部分則為空地及竹林，中央偏西有私設巷道1條，長約
      85公尺，寬約2至5公尺不等（前後寬狹不一），往南通向
      村內道路。
（三）系爭土地北面鄰接寬約6公尺之堤防道路，對外向西通往
      嘉義縣灣南村，向東通往太保高鐵車站，車程約2至2分鐘
      ；系爭土地東、西兩面均鄰接他人所有之土地，南面則鄰
      接村內道路。
（四）上開各情，業經本院至現場勘驗明確，有勘驗筆錄、現場
      略圖及嘉義縣朴子市地政事務所93年1月13日之複丈成果
      圖在卷足憑，並有現場照片附卷可稽，堪信為真正。
六、本件之分割方法，經本院審酌後，認以原告所提出如附件一
    之分割方案為可採（即嘉義縣朴子市95年11月16日複丈成果
    圖），茲析述如下：
（一）本件兩造爭執最甚者，厥為系爭土地中共有道路之設置，
      原告所提出之分割方案，共有道路長約60公尺，寬6公尺
      ，設有直徑約9.5公尺之迴車道，面積360.52平方公尺，
      ；被告所提出分割方案，共有道路長約112.5公尺，寬6公
      尺，貫穿系爭土地，面積657.03平方公尺，本院審酌原告
      之分割方案，關於共有道路之設置，並未拆除現有之建物
      ，節省時間、有益社會經濟及共有人居住之安定，影響最
      微，且使各共有人所分得之土地，除編號B1外，均有道路
      可供通行，編號B1之土地則與堤防道路相鄰接，出入亦稱
      便利；而經本院履勘現場結果，系爭土地地處偏僻，竹林
      、雜草叢生，村內車流稀少，原告此一分割方案，道路面
      積雖較被告辰○○、巳○○所主張者為小，應已足敷人車
      通行使用所需，且所節省面積更廣達296.51平方公尺，此
      分割方案並為被告戊○○、庚○○、己○○、卯○○○、
      丁○○及癸○○所同意，是本院認應以原告所提出之分割
      方案為可採。
（二）第按，分割共有物，以消滅共有關係為目的，法院裁判分
      割共有土地時，除因該土地內部分土地之使用目的不能分
      割（如道路）或部分共有人仍願維持其共有關係，應就該
      部分土地不予分割或准許該部分共有人成立新共有關係外
      ，應將土地分配於各共有人單獨所有（最高法院69年臺上
      字第1831號判例參照）。本件原告如附件一之分割方案，
      編號G部分為廟地，業經各共有人於本院審理中表示願保
      持共有（詳見本院94年10月16日準備程序筆錄），並有同
      意書6份附卷可稽，是則本院審酌上開情狀，使該10名被
      告於分割後，仍按其等原應有部分之比例繼續保持共有。
（三）原告主張如附件一分割方案中編號H之土地，應預留道路
      供通行使用，並由兩造平均分攤道路用地等語，該等道路
      均與原使用現況之道路大致相符，考其路線、面積之規劃
      ，均能達到最大之通行效益，並使每一共有人所分得之土
      地均臨道路可供通行，業如上述，因此，本院認為原告所
      提分割方案，即如附件一所示編號H之土地，應由各共有
      人按原應有部分比例保持共有，設為道路供通行使用，不
      僅共有人分得之土地形狀較完整，亦與各共有人占有使用
      之事實相符，符合全體共有人之利益。
（四）再按，法院裁判分割共有物，除應斟酌各共有人之利害關
      係，及共有物之性質外，尚應斟酌共有物之價格，倘共有
      人中有不能按其應有部分受分配，或所受分配之不動產，
      其價格不相當時，法院非不得命以金錢補償之。最高法院
      著有57年度台上字第2117號判例足供參照。又以原物為分
      配時，如共有人中有不能按其應有部分受分配者，得以金
      錢補償之，民法第824條第3項定有明文。又共有物之原物
      分割，依民法第825條規定觀之，係各共有人就存在於共
      有物全部之應有部分互相移轉，使各共有人取得各自所分
      得部分之單獨所有權。故原物分割而應以金錢為補償者，
      倘分得價值較高及分得價值較低之共有人均為多數時，該
      每一分得價值較高之共有人即應就其補償金額對於分得價
      值較低之共有人全體為補償，並依各該短少部分之比例，
      定其給付金額，方符共有物原物分割為共有物應有部分互
      相移轉之本旨，並經最高法院著有85年台上字第2676號判
      例可資參照。如附件一所示之分割方案，為遷就土地利用
      之經濟價值及其上房屋現況，編號F部分即被告癸○○所
      分得之土地，面積較原應有部分計算，增加50.78平方公
      尺，編號D部分即被告戊○○、庚○○、己○○、卯○○○、丁○○、寅○○、辛○○、丑○○、甲○○、乙○○
      及壬○○所分得之土地，面積較原應有部分計算，減少
      50.78平方公尺，揆諸上開說明，自有以金錢補償之必要
      ，本院認以系爭土地公告現值計算補償金額為適當，並為
      被告戊○○、庚○○、己○○、卯○○○、丁○○及癸○○所同意，是被告癸○○應補償被告戊○○、庚○○、己○○、卯○○○、丁○○、寅○○、辛○○、丑○○、甲○○、乙○○及壬○○全體共76,170元（計算式：50.78x
      1500=76170）。
（五）綜上，本院審酌兩造之利益及注意各取得部分之經濟效益
      ，並兼顧系爭土地建地性質之社會利益及各共有人之意願
      ，基於公平原則，以本判決附件一所示之方法予以分割。
      並就各共有人分得之土地，有不能按其應有部分受分配者
      ，由分得土地價值較高之共有人即應就其補償金額對於分
      得土地價值較低之共有人全體為補償，並依各該短少部分
      之比例，定其給付金額，因認被告癸○○應補償被告戊○○、庚○○、己○○、卯○○○、丁○○、寅○○、辛○○、丑○○、甲○○、乙○○及壬○○全體共76,170元。
七、末按，「因共有物分割、經界或其他性質上類似之事件涉訟
    ，由敗訴當事人負擔訴訟費用顯失公平者，法院得酌量情形
    ，命勝訴之當事人負擔其一部。」民事訴訟法第80條之1定
    有明文。本件分割，惟因分割方法兩造無法達成協議，本院
    認由敗訴當事人負擔全部訴訟費用顯失公平，爰命本件訴訟
    費用應由兩造按其等就系爭土地應有部分之比例（如附表所
    示負擔。
八、本件事證已臻明確，兩造其餘攻擊防禦方法及證據資料，核
    與本件判決結果不生影響，不予一一論述，併予敘明。
九、結論：依民事訴訟法第385條第1項前段、第80條之1、第85
    條第1項但書，判決如主文。
中    華    民    國    95    年    12    月    29    日
                  民事第一庭法  官  陳俞婷
以上正本係照原本作成。
對本判決上訴須於判決送達後20日內向本院提出上訴狀。
中    華    民    國    96    年     1    月     5    日
                            書記官  林美足
    附表
 ┌─────┬──────┬─────────┐
 │ 共有人   │ 應有部分   │ 訴訟費用負擔比例 │
 ├─────┼──────┼─────────┤
 │ 戊○○   │ 4/30       │ 4/30             │
 │ 庚○○   │            │                  │
 │ 己○○   │            │                  │
 │ 卯○○○ │            │                  │
 │ 丁○○   │            │                  │
 │ 寅○○   │            │                  │
 │ 辛○○   │            │                  │
 │ 丑○○   │            │                  │
 │ 甲○○   │            │                  │
 │ 乙○○   │            │                  │
 │ 壬○○   │            │                  │
 ├─────┼──────┼─────────┤
 │ 巳○○   │ 1/5        │ 1/5              │
 ├─────┼──────┼─────────┤
 │ 癸○○   │ 1/30       │ 1/30             │
 ├─────┼──────┼─────────┤
 │ 丙○○   │ 7/30       │ 7/30             │
 ├─────┼──────┼─────────┤
 │ 辰○○   │ 2/5        │ 2/5              │
 └─────┴──────┴─────────┘


司法院資訊處製作；財團法人民間司法改革基金會備份。
